【裁判字號】    98,簡上,448
【裁判日期】    981210
【裁判案由】    給付違約金等
【裁判全文】
臺灣臺北地方法院民事判決             98年度簡上字第448號
上  訴  人  乙○○
            甲○○
共      同
訴訟代理人  丙○○
被  上訴人  己○○
訴訟代理人  丁○○
上列當事人間請求給付違約金等事件，上訴人對於中華民國98年
4 月23日本院臺北簡易庭98年度北簡字第1860號第一審判決提起
上訴，本院於98年11月26日言詞辯論終結，判決如下：
    主      文
原判決除確定部分外廢棄。
上開廢棄部分，被上訴人在第一審之訴及假執行之聲請均駁回。
第一審（除確定部分外），及第二審訴訟費用，由被上訴人負擔
。
    事實及理由
一、被上訴人起訴主張：
  (一)其於民國90年11月9日將所有坐落臺北市○○區○○段1小段
    72地號之土地（下稱系爭土地），出租上訴人乙○○經營停
    車場，每月租金新臺幣（下同）33,000 元，租期至94年8月
    30日止，並由上訴人甲○○為保證人。詎於94年8 月30日租
    賃期間屆滿時，被上訴人要求上訴人應將系爭土地返還被上
    訴人，上訴人卻置之不理，仍繼續經營停車場，依民法第45
    1 條規定，視為以不定期限繼續契約，上訴人乙○○仍應按
    月給付租金33,000元，並應依租賃契約第6條第2項約定，按
    月給付懲罰性違約金3,000 元。惟當時被上訴人發生財務危
    機，系爭土地遭債權人即訴外人黃尚文查封並取得所有權，
    上訴人即拒絕給付租金與搬遷。嗣黃尚文於97年1 月28日將
    前開租金債權讓與訴外人簡捷，簡捷再於97年10月15日將前
    開租金債權中自94年9月1日至95年1月31日止之租金165,000
    元讓與被上訴人，扣除被上訴人應返還之押租金100,000 元
    ，被上訴人仍得請求上訴人連帶給付65,000元。此外，上訴
    人於前開期間業已違約153 日，被上訴人酌情僅依租賃契約
    第6條第2項約定，請求60日之懲罰性違約金180,000 元，據
    此上訴人爰依租賃契約及不當得利之法律關係，請求上訴人
    連帶給付被上訴人245,000元。
  (二)上訴人雖辯稱其於租賃期間屆滿後，並未繼續使用系爭土地
    作為停車場使用，而係於系爭土地旁另向許進祿家族承租，
    並提出相片及收據為證云云。惟被上訴人於前揭期間使用系
    爭土地之事實，業經證人簡捷及黃尚文證述明確。且依臺北
    市政府函文可知，上訴人除於系爭土地設有停車場外，並未
    在他人土地開設停車場。又上訴人所提出之租金收據，亦無
    土地地號標示，更無出租人之簽署，況其租期為95年9月1日
    起至10月31日止，停車位租金18,000元，僅2 個月，為本案
    所請求日期之外，均與被上訴人所為請求無關。再由上訴人
    所提出之照片可知，系爭土地之左右兩旁均高掛停車場標幟
    ，足證上訴人確在系爭土地上經營收費停車場業務。而證人
    戊○○於98年10月27日供稱，渠係於2、3年前，才沒有在被
    上訴人之土地上停車，依證人所述之時間加以推算，應該是
    在95、96年3月之間，則證人在95年3月之前，仍在系爭土地
    上停車，上訴人辯稱並無使用被上訴人所有之土地經營停車
    場，顯無可採，其所提上訴理由，均無論據，自應駁回。
二、上訴人辯稱：
    上訴人於94年8 月31日租期屆滿後，並未繼續使用系爭土地
    作為停車場使用，應無民法第451 條所規定不定期限租賃契
    約之適用。而證人簡捷雖證稱其於94年7 月底時到系爭土地
    看到停車場在營業等語，惟當時上訴人與被上訴人之租賃關
    係仍存在，故證人簡捷看到上訴人仍在系爭土地經營停車場
    係合理、合法，自難以此證明上訴人於租賃期間屆滿後仍繼
    續使用系爭土地。又證人黃尚文亦到庭結證稱其於承受系爭
    土地之前有看到上訴人在營業，而黃尚文係於94年7 月2l日
    承受系爭土地，顯見其所稱承受之前係在94年7 月21日前，
    斯時兩造之租賃關係尚存在。從而，證人簡捷及黃尚文於原
    審證稱看到上訴人使用系爭土地之時間，均於兩造租賃契約
    期間之內，並非被上訴人所請求94年9月1日至95年1 月31日
    之期間。且黃尚文於94年12月30日取得系爭土地之權利移轉
    證書而取得所有權後，即於95年2月1日與上訴人乙○○簽訂
    租賃契約，則於94年12月30日至95年1 月31日止，黃尚文並
    未將其取得之系爭土地租予上訴人使用，亦未主張該時有見
    到上訴人在系爭土地之停車場營業使用，何來租金債權之讓
    與。再上訴人除了在系爭停車場外，另外亦有在相鄰隔壁較
    小間之許氏家族所有之空地經營停車場，此經證人戊○○證
    實無誤，雖其陳稱係在約2、3年前，惟此應係其罹患口腔癌
    2、3年了，致使記憶力減退而無法清楚記憶時間，然至少證
    人戊○○證明上訴人除了經營系爭停車場外，亦有經營另外
    之停車場之事實。上訴人雖於94年9月1日至95年1 月31日止
    ，沒有向國稅局辦理歇業登記，然而並不能因此率斷認定上
    訴人有使用系爭土地，蓋上訴人仍有在經營其他停車場，且
    實務上有些公司並沒有向主管機關辦理註銷登記或歇業許可
    ，並不代表該公司仍有在經營，文件只是輔佐之證據之一，
    不代表上訴人確實有繼續使用系爭土地。原審漏未斟酌上開
    各點，而為上訴人敗訴之判決，自應予廢棄等語。
三、原審為上訴人部分勝訴、部分敗訴之判決，判命上訴人應連
    帶給付被上訴人65,000元及自95年2月1日起至清償日止，按
    週年利率5%計算之利息，並駁回被上訴人其餘請求（此部分
    未據被上訴人提起上訴，業已確定）。上訴人不服，提起上
    訴，於本院上訴聲明為：如主文所示。被上訴人答辯聲明則
    為：上訴駁回。
四、被上訴人主張上訴人於系爭土地租賃契約屆滿之後，仍繼續
    經營停車場，拒絕給付租金與搬遷，視為不定期租賃，嗣經
    黃尚文將租金債權轉讓簡捷，簡捷再將94年9月1日起至95年
    1月31日止之租金債權165,000元讓與被上訴人，扣除租賃保
    證金100,000元，尚欠65,000元，加計60日之違約金180,000
    元，總計245,000 元，爰依租賃契約、債權讓與及不當得利
    之法律關係，請求上訴人連帶給付之。上訴人則辯稱其於94
    年8月30日租期屆滿後至95年1月31日間，並未使用系爭土地
    ，無從成立不定期租賃等語。是本件首應查明者，即為上訴
    人乙○○於94年8 月30日租賃期間屆滿後，有無使用系爭土
    地之事實，而得依民法第451 條規定視為以不定期限繼續契
    約。茲就此爭點判斷如下：
  (一)按當事人主張有利於己之事實者，就其事實有舉證之責任。
    民事訴訟法第277條第1項前段定有明文。再按租賃期限屆滿
    後，承租人仍為租賃物之使用收益，而出租人不即表示反對
    之意思者，視為以不定期限繼續契約。民法第451 條亦定有
    明文。經查，被上訴人主張上訴人於系爭土地租賃期間屆滿
    即94年8 月30日後，仍繼續使用系爭土地經營停車場云云，
    業為上訴人所否認，而證人簡捷於原審證稱其於94年7 月底
    左右去停車場、95年1月鑑界時沒有去、於94年7月底去停車
    場見過上訴人乙○○、後來於95年過完戶以後，有跟證人黃
    尚文去現場，但不記得有見過上訴人乙○○、於訂約之後才
    去現場等語（原審卷第68、69頁）。另證人黃尚文於原審則
    證稱，系爭土地未過戶時都是委託證人簡捷處理這件事，在
    承受前曾看到上訴人乙○○在營業、之後是否有再見過上訴
    人忘記了等語（原審卷第78、79頁）。則上開證言至多僅能
    證明上訴人乙○○於94年7 月底仍有在系爭土地上經營停車
    場之事實，至於其是否確於94年8 月30日租賃期限屆滿後之
    94年9月1日至95年1 月31日之間，繼續在系爭土地上經營停
    車場，則尚難遽認。
  (二)另財政部臺北市國稅局大安分局98年4月6日財北國稅大安營
    業字第0980004342號函，固表示臺北市○○路118 號旁空地
    「匯豐停車場」自92年4 月10日設立迄今，並無變更或停歇
    業之申請（建原審卷第82頁）。然路外公共停車場可供車輛
    停放使用未達五十個小型車位或建築物附設之停車空間，開
    放供公眾停車收費使用者，其負責人得逕依前條之規定訂定
    管理規範，向地方主管機關報請核備，領得停車場登記證後
    ，始得依法營業；已登記之路外公共停車場變更組織、名稱
    、停止全部或部分營業或歇業時，應於一個月前報請地方主
    管機關備查；復業時，亦同；違反第十七條第二項、第二十
    五條或第二十六條規定者，處負責人新臺幣三千元以上一萬
    五千元以下罰鍰，並責令限期改正；屆期不改正者，得定期
    停止其營業之一部或全部或廢止其停車場登記證；違反第二
    十八條之規定者，處負責人新台幣九千元以下罰鍰。停車場
    法第26條、第28條、第37條、第39條分別定有明文。則依上
    開規定可知，上訴人經營停車場需向地方主管機關報請核備
    、於停車場停止全部或部分營業或歇業時，應於1 個月前報
    請備查等，此應係為加強停車場之規劃、設置、經營、管理
    及獎助，以增進交通流暢，改善交通秩序之行政管理措施，
    若違反時得處以罰鍰或限期改正或停止其營業之一部或全部
    或廢止其停車場登記證等。是縱使上訴人未依上開規定向主
    管機關為停業或歇業之申請，亦難僅依此而認上訴人現實上
    確有繼續經營使用系爭停車場之事實。況且證人戊○○證稱
    ，在四維路附近停車有大的停車場與小的停車場，系爭土地
    是大的停車場，與小的停車場中間有一牆壁分開，都是同一
    人經營，惟94年9 月間有通知不能停大的停車場，只能使用
    小的停車場，但確切時間不記得，大約2、3年前，後來可以
    使用時有通知可停車等語（見本院卷第43頁反面至44頁）。
    是依證人戊○○所述，其雖無法清楚記憶無法停車之時間，
    然系爭土地旁確另有一規模較小的停車場，而此亦有現場照
    片堪可證明（見本院卷第61頁），則上訴人辯稱其在系爭土
    地旁另有停車場空間營業，而無須申請停業或歇業等語，尚
    屬有據，應可採信。
  (三)從而，被上訴人未能舉證上訴人乙○○於94年8 月30日租賃
    期間屆滿後，仍有繼續使用系爭土地之事實，揆諸前開規定
    ，自無從依民法第451 條認得以不定期限繼續契約關係，被
    上訴人主張其與上訴人乙○○間有不定期租賃契約云云，難
    以採信。準此，上訴人乙○○與被上訴人之間既無任何租賃
    契約關係存在，自無可得轉讓之債權。是被上訴人主張其將
    此部分之租金債權讓與證人黃尚文，再讓與證人簡捷，復讓
    與被上訴人，固已提出同意書及債權讓與聲明書為證（見原
    審卷第18頁、第53頁），惟既無可轉讓之債權存在，自難認
    被上訴人業已受讓取得租金債權。又上訴人乙○○於94年 9
    月1日至95年1月31日止，並無繼續使用而不交還系爭土地之
    情形，且與被上訴人之間亦無不定期租賃契約關係，則被上
    訴人主張上訴人應依租賃契約第6條第2項約定，賠償每日3,
    000元、總計60日，共180,000元之懲罰性違約金，亦非有據
    。
  (四)至於被上訴人雖另主張依不當得利之法律關係請求上訴人返
    還其所受利益云云，惟依前開所查，上訴人於94年8 月30日
    租賃契約屆滿後至95年1 月31日間並無繼續使用系爭土地之
    事實，實難認上訴人受有任何不當之利益，被上訴人依不當
    得利之法律關係而為請求，當屬無據，難以准許。
五、綜上所述，本件被上訴人未能證明上訴人於租賃期間屆滿後
    ，自94年9月1日起至95年1 月31日止有繼續占有使用系爭土
    地之事實，而上訴人辯稱其於上開期間並未使用系爭土地等
    情，則有憑據，堪以採信。是被上訴人主張其與上訴人於上
    開期間成立不定期租賃契約，並依債權讓與及租賃契約、不
    當得利之法律關係，請求上訴人連帶給付245,000 元及自95
    年2月1日起至清償日止，按週年利率5%計算之利息，為無理
    由，應予駁回。又被上訴人之訴既經駁回，其假執行之聲請
    已失所附麗，應併予駁回。原審除確定部分外，就前開應駁
    回之部分判命上訴人給付，並為假執行之宣告，尚有未洽。
    上訴意旨指摘原判決此部分不當，求予廢棄改判，為有理由
    。爰由本院將原判決此部分予以廢棄改判，如主文第2 項所
    示。
六、本件事證已臻明確，兩造其餘攻擊防禦方法及未經本院援用
    之證據，核與判決之結果不生影響，爰不予逐一論駁，併此
    敘明。
七、據上論結，本件上訴為有理由，依民事訴訟法第436條之1第
    3項、第450條、第78條，判決如主文。
中    華    民    國    98    年    12    月    10    日
                  民事第四庭    審判長法  官  周祖民
                                      法  官  林怡伸
                                      法  官  余明賢
以上正本係照原本作成
本件不得上訴
中    華    民    國    98    年    12    月    10    日
                                      書記官  楊勝欽

司法院資訊處製作；財團法人民間司法改革基金會備份。
